臺灣宜蘭地方法院刑事判決　　　　　　　　　　　　　九十二年度訴字第二二四號
　　公　訴　人　臺灣板橋地方法院檢察署檢察官
　　被　　　告　乙○○
右列被告因偽造文書等案件，經臺灣板橋地方法院檢察署檢察官向臺灣板橋地方法院
提起公訴（九十年度偵字第一九六四二號），臺灣板橋地方法院裁定管轄錯誤，移
本院判決如左：
    主  文
乙○○連續行使偽造私文書，足以生損害於公眾及他人，累犯，處有期徒刑壹年。
偽造之「甲○○」印章壹枚、掛號郵件領取單上偽造之「甲○○」印文壹枚，及富邦
商業銀行（卡號0000000000000000）信用卡背面持卡人欄內偽造之
「丙○○」簽名壹枚、如附表備考欄所示簽帳單顧客存根聯拾貳張（含其上偽造之「
丙○○」簽名拾貳枚），均沒收之。
    事  實
一、乙○○曾於民國八十六年間因違反麻藥管理條例案件，經本院判處有期徒刑六月
    ，並經臺灣高等法院駁回上訴確定，八十七年十二月六日執行完畢。
二、乙○○與潘姿華本為男女朋友，九十年六月十七日乙○○陪同丙○○申辦富邦商
    業銀行（下稱富邦銀行）Ｊ－Ｃａｒｄ信用卡，並將該信用卡寄送地址填載為乙○○當時位於臺中縣臺中港路東園巷一弄十一號五０七室居處。嗣經富邦銀行核
    准丙○○上開信用卡申請並將信用卡寄至臺中縣臺中港路東園巷一弄十一號五０
    七室時，乙○○竟基於意圖為自己不法所有而偽造、行使該張信用卡簽帳消費之
    概括犯意，於九十年八月三日以丙○○先前交付之印章及其利用不知情之人偽刻
    之「甲○○」印章，蓋用於掛號郵件領取單上後交付郵局行使之方式，領得丙○○所申請之上開富邦銀行核准發予丙○○之卡號00000000000000
    00（起訴書誤繕為00000000000000）號信用卡，並將之據為己
    有後，旋在該張信用卡背面持卡人簽名欄內偽造「丙○○」之簽名而製作完成不
    實之信用卡私文書，嗣再於附表所列之時、地，連續持該張信用卡佯裝丙○○向
    附表所示各該特約商店刷卡消費，且於每次刷卡消費時，以複寫方式同時在簽帳
    單特約商店存根聯及顧客存根聯（一式二聯）上偽簽「丙○○」簽名，前後共計
    偽造「丙○○」簽名共計二十四枚，並均將偽造不實簽帳單之私文書向附表所載
    之各該特約商店行使之，表示同意依據信用卡附卡持卡人合約條件，按簽帳單之
    金額付款予發卡銀行之意思，致使各該特約商店誤認其即丙○○而陷於錯誤，同
    意其以刷卡方式簽帳消費，總計消費金額達新臺幣（下同）九萬九千八百九十八
    元，足以生損害於甲○○、丙○○、富邦銀行及附表所列之各該特約商店。嗣經
    富邦銀行通知丙○○繳款時，丙○○始悉上情。
三、案經臺北市政府警察局萬華分局報告臺灣臺中地方法院檢察署呈請臺灣高等法院
    檢察署檢察長核轉臺灣板橋地方法院檢察署檢察官偵查起訴。
    理  由
一、訊據被告乙○○到庭矢口否認有何偽造「甲○○」印章、印文及「丙○○」簽名
    之偽造文書犯行，亦矢言否認曾持本件告訴人丙○○申辦之富邦銀行信用卡消費
    簽帳之事實，辯稱：本件丙○○所申辦之富邦銀行信用卡乃丙○○主動將信用卡
    寄送至其當時位於臺中縣臺中港路東園巷一弄十一號五０七室居處並委託其代收
    ，而其係將丙○○交付之印章委託友人甲○○代為簽收該信用卡。領得信用卡後
    ，隨後其即前往臺北將該張信用卡交予丙○○，信用卡背面持卡人欄內之「丙○○」簽名並非其所寫，附表所示之各項簽帳消費亦非其所為，與之無關等語。然
    查：
  (一)告訴人丙○○迭自警詢至臺灣板橋地方法院檢察署及臺灣板橋地方法院偵審中，
    皆已到庭指述：本件富邦銀行信用卡乃乙○○慫恿其申辦，且因當時其與乙○○
    為男女朋友，方將信用卡寄送地址填載為斯時乙○○位於臺中縣之居處。事後乙○○領得其申辦之信用卡後開卡及持卡消費等行為其均不知情，其亦無授權乙○○以其名義持卡消費。附表所載之十二次刷卡時間其人均在臺北上班，並無法分
    身在臺中刷卡。迄至富邦銀行通知時，其曾詢問乙○○，乙○○當時即坦承曾持
    其申辦之富邦銀行信用卡簽帳消費如附表所列之十二次等語綦詳，核與被告寄發
    告訴人之電子郵件、告訴人任職遠傳電信股份有限公司離職證明書、出勤紀錄表
    、持卡人爭議交易聲明書及切結書等卷內所附文件內容吻合一致。再者，經本院
    以目視核對告訴人於臺灣板橋地方法院當庭書寫之「丙○○」三字，與附表所示
    刷卡消費之十二張簽帳單特約商店存根聯影本內之「丙○○」簽名，顯見兩者字
    跡之運筆、勾勒、結構、慣性等筆劃關連及組織方式特徵皆大相逕庭，確非同一
    人所寫之字跡甚明。此外，證人甲○○亦於臺灣板橋地方法院調查時到庭結證稱
    ：其並不認識丙○○或乙○○，亦未曾代丙○○簽收信用卡。卷內掛號郵件領取
    單內之「甲○○」印文並不確定為其所有印章之印文（見臺灣板橋地方法院九十
    一年度訴字第一一三號卷第一三五頁、第一三六頁）等語明確。是綜據前情，證
    人甲○○並未受被告之託代收告訴人丙○○申辦之富邦銀行信用卡，告訴人亦無
    持該信用卡消費簽帳之事實，咸堪認定。
  (二)被告乙○○前已於警詢及偵查中坦承：本件丙○○申辦之富邦銀行信用卡背面持
    卡人欄之「丙○○」簽名乃其所為，附表所列十二項刷卡記錄亦皆為其以丙○○
    名義刷卡消費（見臺灣板橋地方法院檢察署九十年度偵字第一九六六五號卷第二
    一頁、該署九十年度偵字第一九六四二號偵查卷四三頁）等語不諱。至其雖於事
    後翻異前詞否認犯行，但總據其所辯各與，前後反覆不一且自相矛盾，委無可採
    。又被告向本院聲請實施筆跡鑑定部分，因附表所列之十二項刷卡紀錄中，由持
    卡人簽名複寫之特約商店存根聯正本皆已逾保存期限之事實，業經財團法人聯合
    信用卡處理中心以九十二年四月十二日（九二）聯卡會計字第一五八號及九十二
    年四月十四日（九二）聯卡會計字第一六一號函覆明確存卷可考，是附表所示十
    二次刷卡簽帳單特約商行存根聯業已滅失不復存在而無法調閱取得，本院自無連
    同被告當庭書寫之「丙○○」字樣併送比對進行筆跡鑑定之必要，特此述明。然
    按鑑定報告祇為形成法院心證之資料，對於法院之審判並無拘束力，故待證事項
    並非必送鑑定，且鑑定結果亦不得作為判決之唯一依據，法院仍應本於職權予以
    調查。又判斷文書之真偽，原非以鑑定為必要之方法，故事實審法院，就其他有
    關係之真正文書足以證明系爭文書非出於虛構者，即認為不成立偽造文書罪，縱
    未付與鑑定，核與證據法則亦無違背。且法院核對筆跡，本為調查證據方法之一
    種，除特種書據，如古書、畫或書家摹倣各種字體者之筆跡，須選任專門知識技
    能之鑑定人為精密之鑑定外，若通常書據，一經核對筆跡，即能辨別真偽異同者
    ，法院本於核對之結果，依其心證而為判斷，雖不選任鑑定人實施鑑定程序，亦
    不得指為違法。最高法院五十七年度臺上字第三三九九號、三十年度上字第二三
    四一號、十七年度上字第三四六號分別著有判例明確揭櫫此旨。從而，本院即依
    職權以目視比對本件被告於臺灣板橋地方法院當庭書寫之「丙○○」及如附表所
    示刷卡消費之十二張簽帳單特約商店存根聯影本內之「丙○○」字樣後，顯可認
    定兩者字跡之運筆、勾勒、結構、慣性等筆劃關連及組織方式特徵皆極契合，應
    係出自同一人之字跡甚明。是經本院目視勘驗結果，附表十二次刷卡簽帳消費等
    行為，均係被告乙○○冒用告訴人名義所為，要可認定。
  (三)總前所陳，本件綜依告訴人丙○○歷次指述內容，佐以告訴人在臺灣板橋地方法
    院當庭書寫之「丙○○」簽名、富邦銀行信用卡部九十一年二月二十一日以（九
    十一）富邦信卡第０六六號函覆之告訴人申辦信用卡號00000000000
    00000號時填寫申請單時之簽名及附表十二次簽帳消費之特約商店存根聯影
    本、暨卷內被告寄發告訴人之電子郵件內容、告訴人任職遠傳電信股份有限公司
    之出勤紀錄表、離職證明書、持卡人爭議交易聲明書及切結書，皆足認定附表所
    列十二次刷卡消費皆非告訴人所為，至屬灼然。再觀諸證人甲○○之證言、卷內
    掛號郵件領取單，及附表所載十二次刷卡簽帳之「丙○○」簽名經本院目視核對
    勘驗結果等各項跡證，堪可認定被告所持前後不一且自相矛盾之辯解，均屬推諉
    飾卸之詞，其以偽刻之「甲○○」印章冒稱「甲○○」簽收告訴人申辦之富邦銀
    行信用卡後據為己有，並持該信用卡冒用告訴人丙○○名義刷卡消費，訛詐如附
    表所示各該特約商行之事證洵屬明甚，被告犯行均堪認定且臻明確，皆應依法論
    科。
二、按在掛號郵件領取單上簽名，足以表示領取掛號郵件之用意及證明，而信用卡背
    面簽名欄簽名，亦係足以表示信用卡之簽名者，於信用卡有效期限內有權使用該
    信用卡至特約商店消費之辨識及證明，兩者均屬私文書；又簽帳單係以文字為一
    定之意思表示，具有存續性且屬法律上有關係之事項，同應認屬私人製作之文書
    。是核被告乙○○使用偽刻之「甲○○」印章蓋於掛號郵件領取單，藉以領得告
    訴人丙○○向富邦銀行申辦核准之信用卡（卡號00000000000000
    ）信用卡，並於據為己有後，在該信用卡背面持卡人欄內偽造「丙○○」簽名進
    而製作完成該信用卡，再持該張信用卡冒用丙○○名義簽帳消費，致使如附表所
    示之各該特約商店均陷於錯誤，同意其以刷卡方式消費以遂其得財之結果，足以
    生損害於甲○○、丙○○、富邦銀行及各該特約商店等所為，係犯刑法第二百十
    六條、第二百十條行使偽造私文書罪、同法第三百三十五條第一項之侵占罪及同
    法第三百三十九條第一項詐欺取財罪。被告利用不知情之人偽刻「甲○○」印章
    ，雖為間接正犯，但其偽刻「甲○○」印章之行為，與其在掛號郵件領取單上蓋
    用所偽造之「甲○○」印章印文之行為，及其盜用告訴人丙○○印章之行為，因
    皆屬偽造私文書之階段行為，而偽造文書之低度行為亦為其偽造掛號郵件領取單
    後交還郵局行使偽造文書高度行為所吸收，是均不另論罪。又被告在告訴人潘姿
    華所申請之富邦銀行（卡號0000000000000000號）信用卡背面
    持卡人欄內偽造「丙○○」簽名，及冒用丙○○名義使用丙○○申請之上揭富邦
    銀行信用卡，簽帳消費如附表所示之十二次時所偽簽之「丙○○」簽名，亦均為
    其偽造私文書之階段行為，同與其偽造私文書之低度行為，併為其偽造簽帳單後
    向各該特約商店行使之行使偽造私文書高度行為所吸收，均不另論罪。又其先後
    次行使偽造私文書及詐欺取財之犯行，均屬時間緊接，方法相同，觸犯構成要件
    相同之罪名，顯皆係基於概括犯意為之，均應依刑法第五十六條連續犯之規定，
    以一罪論並加重其刑。另被告所犯前開侵占罪、連續行使偽造私文書罪及連續詐
    欺取財罪間，因具方法、目的之牽連關係，則應依刑法第五十五條牽連犯之規定
    ，從一重之連續行使偽造私文書罪處斷。至公訴意旨雖未論及前述被告乙○○利
    用偽刻之「甲○○」印章偽造掛號郵件領取單並行使之行使偽造私文書罪行部分
    ，因與本件上揭有罪部分具有連續犯之裁判上一罪關係，自為本院審究範圍所及
    ，併此述明。末查，被告曾於八十六年間因違反麻藥管理條例案件經本院判處有
    期徒刑六月，並經臺灣高等法院駁回上訴確定，八十七年十二月六日執行完畢等
    情，業經被告自承無誤，且有臺灣高等法院被告全國前案紀錄表一份存卷可參，
    茲於受有期徒刑執行完畢後五年內，再犯本件有期徒刑以上之罪，應依刑法第四
    十七條累犯之規定，加重其刑，並依法遞加重之。爰審酌被告前於八十九年間即
    利用網路盜刷他人信用卡，同年十月二十日遭警查獲（見卷附臺灣臺北地方法院
    九十二年度訴字第一二八四號判決），竟仍不知悛悔，更利用女友丙○○申辦信
    用卡之機會，將告訴人所申辦之富邦銀行信用卡侵吞入己後，冒用告訴人名義簽
    帳消費達十二次，犯後亦一再狡言卸責，情節匪淺；另再參酌其素行、犯罪動機
    、目的、手段、造成告訴人、證人甲○○及富邦銀行、各該特約商店損害程度，
    及潛在影響社會金融交易秩序等一切情狀，量處如主文所示之刑，以資警懲。
三、被告在如附表備考欄所列十二家特約商店偽造行使之簽帳單顧客存根聯十二張（
    含其上偽造之「丙○○」簽名十二枚），均於簽帳後交還被告收執為憑，當屬被
    告所有之物，雖未扣案，然並無證據證明皆已滅失，爰依刑法第三十八條第一項
    第二款被告供犯罪所用之物之規定，併予宣告沒收。又被告所侵占之告訴人丙○○申辦之富邦銀行卡號0000000000000000號信用卡，雖非屬被
    告所有之物且未扣案，然因乏證據證明該張信用卡背面持卡人欄上由被告偽造之
    「丙○○」簽名業已滅失而不存在，故同應對該信用卡背面持卡人欄上偽造之「
    丙○○」簽名一枚，依刑法第二百十九條之規定，不論屬於犯人與否，併予諭知
    沒收。又被告在掛號郵件領取單上偽造之「甲○○」印文一枚，及其利用不知情
    之人所偽刻之「甲○○」印章一顆，同因無證據證明均已滅失而不復存在，是亦
    應依刑法第二百十九條之規定，不問屬於犯人與否，併予宣告沒收。至如附表備
    考欄所列由特約商店收執之特約商店簽帳單十二聯上，各由被告偽造之「丙○○
    」簽名共計十二枚，因已據財團法人聯合信用卡處理中心以九十二年四月十二日
    （九二）聯卡會計字第一五八號、九十二年四月十四日（九二）聯卡會計字第一
    六一號函覆已逾保存期限而滅失，自爰不另為沒收之諭知，合此記明。
據上論斷，應依刑事訴訟法第二百九十九條第一項前段，刑法第五十六條、第二百十
六條、第二百十條、第三百三十五條第一項、第三百三十九條第一項、第五十五條、
第二百十九條、第四十七條、第三十八條第一項第二款，罰金罰鍰提高標準條例第一
條前段，判決如主文。
本案經檢察官張鳳清到庭執行職務
中    華    民    國      九十三      年      二      月      十八      日
                                  臺灣宜蘭地方法院刑事第三庭
                                          審判長法  官  黃  永  勝
                                                法  官  林  楨  森
                                                法  官  陳  嘉  年
右正本證明與原本無異。
如不服本判決，應於判決送達後十日內，向本院提出上訴狀。(應附繕本)
                                                書記官  詹  玉  惠
中    華    民    國      九十三      年      二      月      二十日
附錄本案論罪科刑法條全文
刑法第二百十條
偽造、變造私文書，足以生損害於公眾或他人者，處五年以下有期徒刑。
刑法第二百十六條
行使第二百十條至第二百十五條之文書者，依偽造、變造文書或登載不實事項或使登
載不實事項之規定處斷。
刑法第三百三十五條第一項
意圖為自己或第三人不法之所有，而侵占自己持有他人之物者，處五年以下有期徒刑
、拘役或科或併科一千元以下罰金。
刑法第三百三十九條第一項
意圖為自己或第三人不法之所有，以詐術使人將本人或第三人之物交付者，處五年以
下有期徒刑、拘役或科或併科一千元以下罰金。
附表
┌──┬───────┬────────┬────────┬──────┐
│編號│  刷卡時間    │  消 費 商 店   │ 刷  卡  金  額 │備     考   │
│    │              │  （地區）      │   （新臺幣）   │            │
├──┼───────┼────────┼────────┼──────┤
│一  │九十年七月六日│屈臣氏百佳東海分│二百零八元      │簽帳單特約商│
│    │              │公司（臺中縣龍井│                │店存根聯及顧│
│    │              │鄉○○路二之一／│          │客存根聯上各│
│    │              │二號            │                │有被告偽造之│
│    │              │                │                │之「丙○○」│
│    │              │                │                │簽名一枚    │
├──┼───────┼────────┼────────┼──────┤
│二  │九十年七月六日│園日本料理（臺中│二千零二十九元  │簽帳單特約商│
│    │              │市○○路二二九巷│                │店存根聯及顧│
│    │              │十九號一樓）    │                │客存根聯上各│
│    │              │                │                │有被告偽造之│
│    │              │                │                │之「丙○○」│
│    │              │                │                │簽名一枚    │
├──┼───────┼────────┼────────┼──────┤
│三  │九十年七月七日│龍心百貨股份有限│七百二十元      │簽帳單特約商│
│    │              │公司（臺中市中正│                │店存根聯及顧│
│    │              │路八十號）      │                │客存根聯上各│
│    │              │                │                │有被告偽造之│
│    │              │                │                │之「丙○○」│
│    │              │                │                │簽名一枚    │
├──┼───────┼────────┼────────┼──────┤
│四  │九十年七月七日│龍心百貨股份有限│二百元          │簽帳單特約商│
│    │              │公司（臺中市中正│                │店存根聯及顧│
│    │              │路八十號）      │                │客存根聯上各│
│    │              │                │                │有被告偽造之│
│    │              │                │                │之「丙○○」│
│    │              │                │                │簽名一枚    │
├──┼───────┼────────┼────────┼──────┤
│五  │九十年七月七日│中昂科技股份有限│三萬零四百九十八│簽帳單特約商│
│    │              │公司            │元              │店存根聯及顧│
│    │              │                │                │客存根聯上各│
│    │              │                │                │有被告偽造之│
│    │              │                │                │之「丙○○」│
│    │              │                │                │簽名一枚    │
├──┼───────┼────────┼────────┼──────┤
│六  │九十年七月八日│家福股份有限公司│一千二百七十八元│簽帳單特約商│
│    │              │（臺中市○○路一│                │店存根聯及顧│
│    │              │段六二五號）    │                │客存根聯上各│
│    │              │                │                │有被告偽造之│
│    │              │                │                │之「丙○○」│
│    │              │                │                │簽名一枚    │
├──┼───────┼────────┼────────┼──────┤
│七  │九十年七月八日│家福股份有限公司│一萬四千六百四十│簽帳單特約商│
│  │              │（臺中市○○路一│四元            │店存根聯及顧│
│    │              │段六二五號）    │                │客存根聯上各│
│    │              │                │                │有被告偽造之│
│    │              │                │                │之「丙○○」│
│    │              │                │                │簽名一枚    │
├──┼───────┼────────┼────────┼──────┤
│八  │九十年七月八日│家福股份有限公司│一萬四千八百五十│簽帳單特約商│
│    │              │（臺中市○○路一│二元            │店存根聯及顧│
│    │              │段六二五號）    │                │客存根聯上各│
│    │              │                │                │有被告偽造之│
│    │              │                │                │之「丙○○」│
│    │              │                │                │簽名一枚    │
├──┼───────┼────────┼────────┼──────┤
│九  │九十年七月九日│屈臣氏百佳東海分│七百七十二元    │簽帳單特約商│
│    │              │公司（臺中縣龍井│                │店存根聯及顧│
│    │              │鄉○○路二之一／│                │客存根聯上各│
│    │              │二號            │                │有被告偽造之│
│    │              │                │                │之「丙○○」│
│    │              │                │                │簽名一枚    │
├──┼───────┼────────┼────────┼──────┤
│十  │九十年七月九日│家福股份有限公司│一萬八千九百元  │簽帳單特約商│
│    │              │（臺中市○○路一│                │店存根聯及顧│
│    │              │段六二五號）    │                │客存根聯上各│
│    │              │                │                │有被告偽造之│
│    │              │                │                │之「丙○○」│
│    │              │                │                │簽名一枚    │
├──┼───────┼────────┼────────┼──────┤
│十一│九十年七月九日│家福股份有限公司│一萬四千八百二十│簽帳單特約商│
│    │              │（臺中市○○路一│元              │店存根聯及顧│
│    │              │段六二五號）    │                │客存根聯上各│
│    │              │                │                │有被告偽造之│
│    │              │                │                │之「丙○○」│
│    │              │                │                │簽名一枚    │
├──┼───────┼────────┼────────┼──────┤
│十二│九十年七月十日│鬥冠股份有限公司│九百五十七元    │簽帳單特約商│
│    │              │                │                │店存根聯及顧│
│    │              │                │                │客存根聯上各│
│    │              │                │                │有被告偽造之│
│    │              │                │                │之「丙○○」│
│    │              │                │                │簽名一枚    │
└──┴───────┴────────┴────────┴──────┘
